臺灣高雄地方法院刑事判決　　　　　　 99年度簡上字第425號
上　訴　人
即　被　告　林鳳
選任辯護人　陳旻沂律師
上列上訴人即被告因竊佔案件，不服本院簡易庭民國99年7 月23
日98年度審簡字第5894號第一審刑事簡易判決（聲請簡易判決處
刑案號：98年度偵字第22393 號），提起上訴，本院管轄之第二
審合議庭依通常審判程序審理，自為第一審判決如下：
    主  文
原判決撤銷。
本件免訴。
    理  由
一、聲請簡易判決處刑意旨略以：上訴人即被告（下稱被告）林
    鳳明知高雄市岡山區（改制前為高雄縣岡山鎮，下同）岡
    山段821 、823 、823-6 、825 號土地係國有土地，為財政
    部國有財產局（下稱國有財產局）管理，不得擅自占用，竟
    於民國86年間某日起，意圖為自己不法之所有，未經土地所
    有人同意，擅自在如附件地籍圖查詢資料斜線標示處所示之
    土地（下稱系爭土地）上耕作，並於87年間某日起，在系爭
    土地興建鐵皮屋（門牌號碼為高雄市岡山區○○○路22之9
    號），占用系爭土地，供自己居住。因認被告林鳳涉犯刑
    法第320 條第2 項竊佔罪嫌。
二、按案件時效已完成者，應諭知免訴之判決，刑事訴訟法第30
    2 條第2 款定有明文。次按刑法第320 條第2 項之竊佔罪為
    即成犯，於其竊佔行為完成時犯罪即成立，爾後繼續使用他
    人土地之行為，無論用途為墾植或設置工作物，僅屬占有狀
    態之繼續，而非行為之繼續，而此種占有繼續之狀態，如在
    時間上並無中斷，或空間上無擴大範圍，即不構成另一新竊
    佔罪，其追訴權時效即不應重新起算，仍應以最初竊佔行為
    完成時為準（最高法院66年度台上字第3118號判例、97年度
    台上字第6893號、第2691號判決意旨參照）。再按行為後法
    律有變更者，適用行為時之法律。但行為後之法律有利於行
    為人者，適用最有利於行為人之法律，刑法第2 條第1 項規
    定明確。而刑法第80條關於追訴權時效期間之規定，業於94
    年2 月2 日修正公布，並於95年7 月1 日施行。追訴權時效
    期間之長短，關係行為人是否受刑事追訴處罰，追訴時效完
    成者，應諭知免訴判決，而免訴判決為實體判決，因此關於
    追訴時效期間之修正，應屬實體刑罰法律變更，自有刑法第
    2 條第1 項規定之適用。查刑法第320 條第2 項關於法定刑
    有期徒刑部分，為「5 年以下有期徒刑」，而修正前刑法第
    80條第2 款規定，其追訴權時效期間為10年，依修正後之規
    定則為20年，是比較新舊法之結果，修正後之法律並未有利
    於行為人，依刑法第2 條第1 項前段之規定，自應適用修正
    前追訴權時效期間之規定，即以10年為其追訴權時效期間。
三、檢察官認被告林鳳涉犯刑法第320 條第2 項竊佔罪嫌，無
    非係以告訴代理人即國有財產局臺灣南區辦事處職員許正坤
    之證述，及86年12月9 日國有土地勘查表、高雄市岡山區地
    籍圖查詢資料、土地登記謄本、現場照片等，為其論據。訊
    據被告林鳳固坦承有在系爭土地上興建鐵皮屋1 棟之事實
    ，惟堅決否認有何竊佔之犯行，辯稱：該鐵皮屋是伊於86年
    以前就蓋的，後面那塊空地則是伊用來種菜、竹子的，87年
    間，伊就把種菜的地方搭蓋圍牆，之後則在圍牆上搭起鐵皮
    當作廚房，系爭土地是伊父親林淇亮以前分給伊的等語（見
    本院卷一第31頁反、第106 頁反、第121 頁反）；辯護人則
    以：被告早於86年間即占用系爭土地，被告在其原占用之土
    地上增建水塔或其餘地上物之行為，僅係使用方法之變更，
    故本案應已逾10年之追訴期間等語置辯（見本院卷一第121
    頁反至第122 頁）。
四、經查：
（一）按被告以外之人於審判外之言詞或書面陳述，除法律有規
      定者外，不得作為證據；被告以外之人於審判外之陳述，
      雖不符刑事訴訟法第159 條之1 至同條之4 之規定，而經
      當事人於審判程序同意作為證據，法院審酌該言詞陳述或
      書面陳述作成時之情況，認為適當者，亦得為證據。當事
      人、代理人或辯護人於法院調查證據時，知有刑事訴訟法
      第159 條第1項 不得為證據之情形，而未於言詞辯論終結
      前聲明異議者，視為有前項之同意，刑事訴訟法第159 條
      第1 項、第159 條之5 分別定有明文。查本判決所引用之
      各項據以認定事實之傳聞證據，被告、辯護人及公訴人於
      本院言詞辯論終結前，均不爭執而未曾聲明異議，本院審
      酌該等言詞及書面陳述作成時之情況，並無出於任意性或
      不正取供，或違法或不當情事，且客觀上亦無不可信之情
      況，堪認為適當，揆諸前開說明，依法均有證據能力，合
      先敘明。
（二）系爭土地為國有財產局所管理之國有土地，而被告未經國
      有財產局之許可，在系爭土地上耕作、興建鐵皮屋之事實
      ，業據被告自承在卷，核與證人即國有財產局臺灣南區辦
      事處職員許正坤於警詢、本院審理時之證述俱相符（見98
      年度他字第2866號偵卷一第10頁至第14頁、98年度偵字第
      22393 號偵卷二第15頁、本院卷一第48頁反至第51頁），
      復有土地登記第二類謄本（地號全部）岡山鎮○○段000-
      0000地號、000-0000地號、000-0000地號、000-0000地號
      、000-0000地號、000-0000地號、000-0000地號、000-00
      00地號、國有財產局臺灣南區辦事處98年7 月7 日台財產
      南改字第0982502042號函暨所附86年12月9 日國有土地勘
      （清）查表、高雄市岡山區地籍圖查詢資料、國有土地勘
      （清）查表--使用現況略圖、現場照片各1 份、高雄市政
      府警察局岡山分局98年9 月23日高縣岡警偵字第09800119
      68號函暨所附98年9 月15日查訪表1 份、現場照片12張、
      78年11月21日航空攝影圖、國有財產局臺灣南區辦事處81
      年8 月6 日土地勘查表、89年7 月25日土地勘清查表列印
      （勘清查後）、國有土地勘（清）查表--使用現況略圖、
      90年11月1 日土地勘清查表列印（勘清查後）、國有土地
      勘（清）查表--使用現況略圖、國有財產局臺灣南區辦事
      處100 年5 月3 日台財產南改字第1000004901號函暨所附
      相關資料各1 份（見98年度他字第2866號偵卷一第19頁至
      第22頁反、98年度偵字第22393 號偵卷二第6 頁至第11頁
      、第20頁至第28頁、本院卷一第57頁至第63頁、第80頁至
      第98頁）在卷可稽，是被告確有擅自占用國有土地乙情，
      已堪認定。
（三）證人即被告之胞弟林武榮於本院審理時證稱：伊父親林淇
      亮自46年起就已占用高雄市○○區○○段821 、823 、82
      3-6 、825 號土地，至84年間，因伊父親年邁無法耕作，
      就將他占用的土地分給伊兄弟姊妹，被告也有分到土地，
      是在與伊相鄰的土地，被告剛開始在她分到的土地上種菜
      、竹筍，86年5 月就搭蓋鐵皮屋等語（見本院卷一第47頁
      反）；而林淇亮係被告之父親等情，有個人戶籍資料（完
      整姓名）查詢結果1 份（見本院卷一第126 頁）附卷可憑
      ；又高雄市○○區○○段821 、823 、823-6 、825 號土
      地於81年8 月6 日國有財產局臺灣南區辦事處勘查時，係
      由林淇亮所占用，並於該等土地上種植果樹，此有國有財
      產局臺灣南區辦事處81年8 月6 日國有土地勘查表1 紙（
      見本院卷一第58頁）在卷供參；直至86年12月9 日，地上
      物使用人固仍記載為林淇亮（使用本筆土地面積：821 號
      土地為387 平方公尺；823 號土地為564 平方公尺；823-
      6 號土地為461 平方公尺；825 號土地為33平方公尺），
      此有86年12月9 日國有土地勘（清）查表1 紙（見本院卷
      一第60頁至第60頁反）在卷可稽，惟其上已有鐵皮屋，即
      圖示所載公園東路字體上方斜線框框部分，而該鐵皮屋係
      被告目前占用之位置乙情，業據證人許正坤於本院審理時
      證述明確（見本院卷一第50頁反），復有國有財產局臺灣
      南區辦事處100 年5 月3 日台財產南改字第1000004901號
      函1 紙（見本院卷一第80頁）附卷供參，足見被告之父親
      固占有高雄市○○區○○段821 、823 、823-6 、825 號
      之全筆土地，惟於86年12月9 日國有財產局臺灣南區辦事
      處為土地勘查前，已將其占用之土地分割予其子女使用，
      被告於斯時即已在系爭土地上搭蓋鐵皮屋，而為目前門牌
      號碼高雄市岡山區○○○路22之9 號之建築物之事實，堪
      予認定。
（四）又證人林武榮於本院審理時復證稱：被告在她分到的土地
      上種菜、竹筍，86年5 月就搭蓋鐵皮屋，而伊於87年初在
      伊分到的土地上圍圍牆、鋪水泥時，被告並要伊順便請工
      程人員將她那部分圍圍牆，該工程在87年1 月份就已完成
      ，伊與被告都沒有超過伊父親原來使用的那個範圍，因85
      年間，伊與被告分到的土地北側有築一條水溝與北側土地
      為界等語（見本院卷一第47頁反至第48頁），且有86年12
      月9 日國有土地勘（清）查表（見本院卷一第60頁反）於
      821 號土地之地上物狀況上載明「水溝」甚明，復有自北
      側土地圍牆外拍攝之水溝照片2 張（見本院卷一第28頁至
      第29頁）為證；又觀諸比對被告所提86年9 月11日、87年
      3 月27日林務局農林航空測量所拍攝之空照圖各1 紙，其
      中86年9 月11日拍攝時，被告已於系爭土地上搭蓋有鐵皮
      屋（見紅色圓圈標示處），並於該屋後方為小型耕種（即
      該鐵皮屋北方），證人林武榮之上開土地上則尚未有何地
      上物（即系爭土地東側），嗣於87年3 月27日拍攝時，證
      人林武榮始於其分得土地上搭蓋鐵皮屋，且被告與證人林
      武榮之鐵皮屋後方（即土地之北方）均清晰可見築有一道
      圍牆，被告並於圍牆內側、鐵皮屋後方之空地鋪設水泥地
      使用，足見被告搭蓋之鐵皮屋早於證人林武榮搭蓋者，且
      至遲於87年3 月27日前，被告已於系爭土地上蓋有鐵皮屋
      、於水溝南側築有圍牆，並於鐵皮屋及圍牆間鋪設水泥地
      ，而占有系爭土地予以使用乙情，應堪認定。
（五）另被告事後固有於系爭土地上另行加蓋廚房、水塔及其他
      地上物之行為，然系爭土地之北側係一道圍牆，業如上述
      ，系爭土地之東側及西側分別為被告胞弟林武榮及林寶德
      所占用，南側則為20米公園東路乙情，有90年11月1 日國
      有土地臺灣南區辦事處土地勘清查表列印（勘清查後）及
      使用現況略圖各1 紙（見本院卷一第62頁至第63頁）；而
      觀諸被告占用系爭土地之現況照片16張（見98年度偵字第
      22393 號偵卷二第23頁至第28頁、本院卷一第26頁至第29
      頁），可知系爭土地北側固搭蓋有鐵架、水塔、廁所、廚
      房等地上物，然均係在系爭土地之圍牆內側所搭建，被告
      復未占用公園東路路面土地，堪認殊無擴大占用範圍之可
      能；況晚於被告搭建鐵皮屋之證人林武榮，亦因時效完成
      ，經臺灣高雄地方法院檢察署檢察官以98年度偵字第2239
      1 號不起訴處分確定，此有上開不起訴處分書1 份（見本
      院卷一第16頁至第17頁）在卷可查，從而，被告至遲既於
      87年3 月27日前已於系爭土地上蓋有鐵皮屋、築有圍牆，
      並於鐵皮屋及圍牆間鋪設水泥地，堪認已有占用圍牆內側
      之系爭土地全部（包含水泥地部分）而予以使用之意思，
      是被告於圍牆內側搭建廚房、水塔等其餘地上物，並未中
      斷其占用之狀態，亦未擴大其占用範圍，被告至遲於87年
      3 月27日前即已占用系爭土地無訛。此外，復查無其他積
      極證據足認被告係於追訴權時效期間內始開始占用系爭土
      地，從而，被告上開所辯，尚非虛妄，足堪採信。
五、綜上所述，本件告訴代理人許正坤於97年8 月19日始提起告
    訴，而被告至遲於87年3 月27日前即已占用系爭土地，迄檢
    察官開始實施偵查日期即98年3 月31日時止（見98年度他字
    第2866號偵卷一第1 頁之臺灣高雄地方法院檢察署收案戳章
    ），至少已逾10年，期間均未曾中斷占有之狀態，且被告係
    在已占用之土地上改建鐵皮屋1 棟、搭建圍牆、鐵皮等其他
    地上物，並無其他擴建情形，空間上亦未擴大占有範圍。此
    外，復無偵查之程序不能開始或繼續情形，是揆諸前開說明
    ，被告被訴上開犯行，追訴權時效已完成，應依刑事訴訟法
    第302 條第2 款之規定，諭知免訴之判決。原審認被告確有
    檢察官聲請簡易判決處刑書所載之犯行，而依刑法第320 條
    第2 項之規定對被告論罪科刑，尚有未洽。被告指摘原判決
    不當而提起上訴，為有理由，應由本院予以撤銷改判，而為
    免訴之諭知。
六、又按檢察官聲請以簡易判決處刑之案件，法院於審理後，認
    應為免訴判決之諭知者，應適用通常程序審判之，刑事訴訟
    法第452 條及第451 條之1 第4 項但書第3 款已有明定。本
    院審理後既認被告應為免訴之諭知，自應依刑事訴訟法第45
    5 條之1 第3 項準用同法第369 條第1 項前段，將原判決撤
    銷，逕依第一審通常程序為免訴之判決，附此敘明。
據上論斷，應依刑事訴訟法第455 條之1 第1 項、第3 項、第45
2 條、第369 條第1 項前段、第364 條、第302 條第2 項，判決
如主文。
本案經檢察官鄧怡君到庭執行職務。
中    華    民    國   100     年    7     月    14    日
                  刑事第七庭    審判長法  官  陳  箐
                                      法  官  廖華君
                                      法  官  簡佩珺
以上正本證明與原本無異。
如不服本判決應於收受送達後10日內向本院提出上訴書狀，並應
敘述具體理由；如未敘述上訴理由者，應於上訴期間屆滿後20日
內向本院補提理由書（均須按他造當事人之人數附繕本）「切勿
逕送上級法院」。
中    華    民    國   100     年    7     月    14    日
                                      書記官  黃淑菁